ACORDAO-COMPLETO-2479607

ACÓRDÃO 10894/2021 ATA 30/2021 - SEGUNDA CÂMARA

VISTO, relatado e discutido este recurso de reconsideração interposto por Bruno Gustavo Araújo Loureiro, ex-Prefeito de Japaratinga/AL, contra o Acórdão 4437/2020-TCU-Segunda Câmara.
ACORDAM os Ministros do Tribunal de Contas da União, reunidos em sessão da 2ª Câmara, ante as razões expostas pelo Relator, com fundamento nos arts. 32 e 33 da Lei 8.443/1992 e no art. 212 do Regimento Interno, em:
9.1. conhecer do recurso de reconsideração, dar-lhe provimento e tornar insubsistente o julgamento de mérito efetuado pelo Acórdão 4437/2020-TCU-Segunda Câmara;
9.2. arquivar estas contas especiais sem julgamento do mérito, ante a ausência de pressupostos de desenvolvimento válido e regular do processo;
9.3. encaminhar este Acórdão ao recorrente e ao Fundo Nacional de Saúde, com a informação de que a íntegra do Relatório e do Voto que o fundamentam estão disponíveis no endereço eletrônico www.tcu.gov.br/acórdãos.

Recurso de reconsideração contra decisão que, dada a constatação da ocorrência de desvio de objeto na aplicação de recursos de convênio firmado com o Fundo Nacional de Saúde para aquisição de unidade móvel de saúde, julgou irregulares contas especiais do recorrente, sem débito e sem multa, em virtude da prescrição da pretensão punitiva desta Corte e da inexistência de dano ao erário.

Segunda Câmara

Prefeitura Municipal de Japaratinga - AL.

3. Recorrente: Bruno Gustavo Araújo Loureiro (XXX.024.804-XX).

JORGE OLIVEIRA

Ministro Augusto Nardes.

Inicio este Relatório com a instrução produzida na Secretaria de Recursos - Serur (peça 108) , a seguir transcrita:
	"Trata-se de recurso de reconsideração interposto por Bruno Gustavo Araújo Loureiro (peça 92) , contra o Acórdão 4437/2020-TCU-Segunda Câmara - (Peça 76) , relatado pelo Ministro Augusto Nardes, com o seguinte teor: 
'9.1. com fundamento nos arts. 1º, inciso I, 16, inciso III, alínea "b", e 19, parágrafo único, da Lei 8.443/1992 c/c arts. 1º, inciso I, e 209, inciso II, do Regimento Interno, julgar irregulares as contas do Sr. Bruno Gustavo Araújo Loureiro, ex-prefeito de Japaratinga/AL (gestão: 1/1/2005 a 31/12/2008) ; e
9.2. remeter cópia deste acórdão ao responsável e aos órgãos/entidades interessados, para ciência, e comunicar-lhes que o relatório e o voto que a fundamentam podem ser acessados por meio do endereço eletrônico www.tcu.gov.br/acordaos.'
HISTÓRICO
2.	Trata-se de tomada de contas especial instaurada pelo Fundo Nacional de Saúde (FNS) , em desfavor do Sr. Bruno Gustavo Araújo Loureiro (CPF: XXX.024.804-XX) , ex-prefeito de Japaratinga/AL (gestão: 1/1/2005 a 31/12/2008) , em razão de irregularidades no Convênio 629/2005 (Siafi 541892) , celebrado entre o FNS e o Município de Japaratinga/AL, que teve por objeto dar apoio técnico e financeiro para a aquisição de "Unidade Móvel de Saúde", visando ao fortalecimento do Sistema Único de Saúde (SUS) . 
2.1.	O objeto do convênio possuía valor estimado em R$ 27.000,00, dos quais R$ 25.000,00 seriam repassados pelo concedente e R$ 2.000,00 corresponderiam à contrapartida do convenente. O ajuste previa viger no período de 29/12/2005 a 24/12/2006 (peça 1, p. 43) e a apresentação da prestação de contas até 60 dias após o término da sua vigência (peça 1, p. 37) . O repasse das verbas federais somente ocorreu em 30/8/2007 (peça 18, p. 2) . Por causa desse atraso, a vigência final foi alterada duas vezes ex officio, sendo que a data final foi estabelecida para 22/8/2008 e, por conseguinte, o prazo final da prestação de contas estendido até 21/10/2008. 
2.2.	Originalmente, estes autos haviam sido apreciados por este Tribunal, que, por meio do Acórdão 5954/2014-TCU-Segunda Câmara, de relatoria do Ministro Raimundo Carreiro, considerou a revelia do responsável, julgou irregulares as suas contas ante a omissão da devida prestação de contas, condenou-o em débito e além de aplicar-lhe multa individual. 
2.3.	Passados pouco mais de três anos da decisão proferida, o responsável interpôs recurso de revisão julgado pelo Acórdão 2019/2018-TCU-Plenário, de relatoria do Ministro Aroldo Cedraz, que conheceu do recurso interposto e, no mérito, deu-lhe provimento, o que resultou na anulação da decisão recorrida e consequente retorno dos autos ao relator a quo. 
2.4.	A nulidade em questão decorreu de erro de procedimento consistente na juntada da prestação de contas enviada pelo responsável ao órgão, de forma intempestiva, nos autos do TC Processo 025.505/2010-6, em vez da sua juntada ao presente feito. 
2.5.	Os autos foram restituídos à Secretaria de Controle Externo no Estado de Alagoas (Secex/AL) para análise da prestação de contas em questão, em conjunto com os elementos juntados pelo responsável por ocasião de seu recurso de revisão (peças 40-47) .
2.6.	Promovida e analisada a citação do responsável, pelos fatos e irregularidades detalhados no Relatório, esta Corte de Contas deliberou, por meio do Acórdão 4437/2020-TCU-Segunda Câmara (peça 76) , transcrito anteriormente, julgar irregular as contas do Sr. Bruno Gustavo Araújo Loureiro.
2.7.	Não satisfeito com o julgado, o responsável Bruno Gustavo Araújo Loureiro interpôs recurso de reconsideração, ora em análise (peça 92) .
ADMISSIBILIDADE
3.	Reitera-se o exame preliminar de admissibilidade (peça 93) , ratificado pelo Ministro-Relator (peça 96) , que concluiu pelo conhecimento do recurso de reconsideração, com efeito suspensivo do item 9.1 do Acórdão 4437/2020-TCU-Segunda Câmara.
MÉRITO
4.	Delimitação
4.1.	Constitui objeto do recurso (peça 93) verificar a regularidade das contas.
5.	Da regularidade das contas
5.1. 	O ora recorrente clama pela regularidade das contas com base nos seguintes fundamentos:
	a) por ser um Município pequeno e de escassos recursos, não tem condições de disponibilizar serviços de saúde de média e alta complexidade, assim como grande parte dos atendimentos de urgência, motivo pelo qual uma ambulância é de suma importância para o transporte de pacientes para serem atendidos em outros Municípios com maior estrutura (peça 92, p. 4) ;
	b) de acordo com a cláusula primeira do convênio, o objeto principal é a aquisição de uma unidade móvel de saúde (peça 92, p. 4) ;
	c) apesar das especificações do veículo adquirido não serem exatamente as mesmas do plano de trabalho, o mesmo enquadra-se em duas das características estabelecidas no objeto, quais sejam: é uma unidade móvel e visou o fortalecimento do SUS, motivo pelo qual houve, com a devida vênia, excesso de formalismo na análise do relator do acórdão ora combatido (peça 92, p. 5) ; 
	d) por mais de uma vez no voto é ressaltado o fato de que o bem adquirido diverge do pactuado uma vez que este tinha como objetivo o transporte de equipes do PSF, todavia, deve se ressaltar que o bem adquirido também pode realizar esta mesma função, quando necessário (peça 92, p. 5) ; 
	e) a finalidade do veículo adquirido era a mesma do objeto do convênio 629/2005, veículo para auxiliar no atendimento à saúde do município de Japaratinga - AL;
	f) existindo ganho para a comunidade e tendo o objeto adquirido a mesma finalidade do convênio, há, excepcionalmente, a possibilidade de aprovação das contas, conforme atesta o seguinte precedente do TCU Acórdão 1532/2010-TCU-Plenário | Relator: José Múcio Monteiro (peça 92, p. 5) ;
	g) a posição predominante nesta Corte é no sentido de que havendo alteração do objeto do convênio, mesmo sem prévia aprovação do concedente, embora constitua ofensa ao disposto em cláusula da avença e no art. 15 da IN/STN 1/1997, não constitui motivo para imputação de débito e nem para macular as contas (e.g. Acórdão 193/2008-TCU-Segunda Câmara; e 1.960/2007 e 1.518/2008-1ª Câmara, e Acórdão 2879/2011 (peça 92, p. 6) .
	Análise
5.2.	Não assiste razão ao ora recorrente. A atual jurisprudência do TCU se firmou no sentido de reprovar e punir modificações não autorizadas na destinação dos recursos de convênio.
5.3.	Em consonância com a jurisprudência desta Corte de Contas, a aplicação de recursos repassados em finalidades compatíveis com o objeto do convênio, ainda que não exatamente na finalidade prevista, configura desvio de objeto, e não ausência de aplicação dos recursos. A ocorrência de desvio de objeto, sem a autorização do concedente, constitui infração, sem imputação de débito, mas com julgamento das contas pela irregularidade, com aplicação de multa (Acórdão 3719/2009-TCU-Primeira Câmara, da relatoria do Ministro Augusto Sherman) . 
5.4.	Dos fatos, constata-se que foram desrespeitadas as normas relativas à matéria, que exigem solicitação e autorização para alteração do objeto do convênio. Registre-se, contudo, que, em consonância com a atual jurisprudência, não houve imputação do débito ao responsável, uma vez que houve benefício à população sem que houvesse prejuízo ao erário. A multa, no entanto, em que pese o desvio de objeto, não foi aplicada por ter operado o instituto da prescrição da pretensão punitiva.
5.5.	Vale recordar que o recorrente ora afirmava ter comprado um Uno Mille, ora ratificava a compra de uma ambulância. Em que pese o veículo Uno Mille ter sido adquirido pela prefeitura, o então prefeito Bruno Gustavo Araújo Loureiro, declarou ao Ministério da Saúde, quatro meses após a alegada compra do citado veículo, que ainda iria adquirir o bem conveniado (peça 53, p. 35) . No mais, nas duas fiscalizações in loco realizadas, ambas em datas posteriores à aquisição desse suposto automóvel, não houve sequer menção a ele, mas sim à retromencionada ambulância. 
5.6.	Como bem observou o Ministério Público de Contas, acompanhado pelo Ministro relator, os documentos apresentados não se mostraram aptos a demonstrar o nexo de causalidade entre os recursos transferidos pelo concedente e as despesas realizadas pelo convenente referente ao do veículo Uno Mille (peça 77, p. 2) .
5.7.	As deliberações desta Corte citadas pelo responsável não o socorrem. O Acórdão 1532/2010-TCU-Plenário, relatado pelo Ministro José Múcio, não serve de paradigma para este caso, principalmente porque tratou de situação distinta, não constituindo autêntico precedente a ser replicado no processo em causa. Naquele processo o ex-prefeito optou por formalizar pedido junto ao Ministério do Meio Ambiente com vistas ao aproveitamento dos recursos em outra finalidade, o que não ocorreu no processo ora em análise. 
5.8.	O citado Acórdão 193/2008, relatado pelo Ministro Aroldo Cedraz, refere-se a um recurso de reconsideração contra o Acórdão 1211/2007-TCU-Segunda Câmara, relatado pelo Ministro Guilherme Palmeira. A situação encontrada é semelhante a aqui analisada, uma vez que o Município de Ponta Grossa/PR não apresentou ao FNC a devida proposta de alteração do plano de trabalho, tendo sido modificado, a talante dos gestores municipais, o projeto originalmente aprovado. Nessa situação houve imputação de débito, além de as contas do responsável terem sido julgadas irregulares, com aplicação de multa. O recurso impetrado deu provimento parcial ao responsável, reduzindo o valor do débito e da multa.
5.9.	O referido Acórdão 1.424/2008, relatado pelo Ministro Raimundo Carreiro, também não serve de referência ao caso sob análise, pois naquele processo o responsável cumpriu fielmente o objeto discriminado no instrumento convocatório.
5.10.	Quanto ao Acórdão 1518/2008-TCU-Primeira Câmara, vale destacar que esta Corte de Contas efetuou o julgamento com base na conjuntura da época em que aconteceu a irregularidade apontada, que, no citado acórdão, ocorreu em 1993. Com o passar do tempo e análise mais acurada dos fatos, por óbvio, a jurisprudência evoluiu. Como informado anteriormente, atualmente este Tribunal entende que desvio de objeto, sem a autorização do concedente, constitui infração, sem imputação de débito, mas com julgamento das contas pela irregularidade, com aplicação de multa.
5.11.	Ainda sobre as decisões desta Corte, na prolação do Acórdão 1.960/2007, relatado pelo Ministro Valmir Campelo, foi superada a questão relativa ao débito, persistindo, contudo, a irregularidade concernente aos atos praticados com desvio de finalidade. O que resultou na aplicação da multa.
5.12.	Sobre o referido Acórdão 2879/2011-TCU-Segunda Câmara, relatado pelo Ministro Aroldo Cedraz, as contas do responsável também foram julgadas irregulares, com aplicação de multa prevista no art. 58, inciso I, da Lei 8.443/1992. 
5.13.	Vale destacar que, ao ponderar o elemento subjetivo da conduta dos responsáveis, o TCU avalia, também, as condições concretas que circundavam a realidade vivenciada pelo agente que tem suas contas examinadas e indaga se teria ele atuado de forma satisfatória ou se seria razoável exigir-lhe que houvesse adotado providências distintas das que adotou. Assim, a irregularidade atinente ao desvio de objeto dos recursos, em face da alteração do plano de trabalho sem a prévia anuência do concedente, enseja a irregularidade das contas do ex-alcaide, com a aplicação de multa, por configurar grave infração à norma legal.
5.14.	No mais, vale lembrar que a prestação de contas apresentada pelo responsável comprovou, em termos físicos e financeiros, a aquisição de ambulância com recursos do convênio, o que caracterizou o desvio do objeto. Ademais, foram identificadas, ainda, outras irregularidades pelas quais o responsável deveria ser apenado (atraso na prestação de contas e ausência de licitação) , contudo deixou-se de aplicar multa por estar caracterizada a prescrição da pretensão punitiva. 
5.15.	Em que pese toda a análise retro empreendida, vale destacar, contudo que, como a possibilidade de punição já está prescrita, as sanções devem ser tornadas sem efeito. Nessa linha, vale dizer que também deve ser revisto o julgamento das contas do Sr. Bruno Gustavo Araújo Loureiro, pelo item 9.1 do acórdão condenatório (peça 76) .
5.16.	Tal posição fundamenta-se no fato de que, no processo de tomada de contas especiais, sempre que a prescrição atingir a totalidade das irregularidades imputadas a um responsável, não se deve proceder ao julgamento de suas contas. A prescrição impede, exatamente, que se formule juízo sobre o mérito das contas. 
5.17.	De fato, deve-se considerar que um dos objetivos do instituto da prescrição é justamente impedir a atuação estatal de forma indefinida no tempo, garantindo a estabilidade das situações jurídicas estabelecidas. Um julgamento pela irregularidade das contas, ainda que sem condenação em débito ou multa, possui, sem dúvida, o poder de alterar negativamente a situação jurídica do responsável, influenciando, por exemplo, a sua situação eleitoral.
5.18.	Assim, deve-se proceder ao arquivamento do processo, sem julgamento de mérito, com fundamento no art. 212 do regimento interno. Tal desfecho acarretará a correspondente baixa da responsabilidade inscrita pelo órgão instaurador da TCE, na forma do art. 16, III, da Resolução-TCU 71/2012. 
CONCLUSÃO
6.	Em face das análises anteriores, conclui-se que:
a) a atual jurisprudência do TCU se firmou no sentido de reprovar e punir modificações não autorizadas na destinação dos recursos de convênio;
b) a ocorrência de desvio de objeto, sem a autorização do concedente, constitui infração, sem imputação de débito, mas com julgamento das contas pela irregularidade, com aplicação de multa;
c) como a possibilidade de punição já está prescrita, as sanções devem ser tornadas sem efeito, devendo ser revisto o julgamento das contas do Sr. Bruno Gustavo Araújo Loureiro, pelo item 9.1 do acórdão condenatório.
6.1.	Com base nessas análises, conclui-se pelo provimento do recurso para tornar sem efeito o julgamento das contas constante do item 9.1 do Acórdão 4437/2020-TCU-Segunda Câmara, além do arquivamento do processo, sem julgamento de mérito, com fundamento no art. 212 do regimento interno. 
PROPOSTA DE ENCAMINHAMENTO
7.	Diante do exposto, com fundamento no artigo 32, inciso I, e 33 da Lei 8.443/1992, submetem-se os autos à consideração superior, propondo-se:
a) conhecer do recurso e, no mérito, dar-lhe provimento para tornar sem efeito o julgamento das contas constante do item 9.1 do Acórdão 4437/2020-TCU-Segunda Câmara;
b) comunicar ao recorrente e aos demais interessados a deliberação que vier a ser proferida por esta Corte;
c) arquivar o processo sem julgamento de mérito, na forma do art. 212 do regimento interno do TCU."
2.	O diretor técnico endossou tal encaminhamento em cota singela (peça 109) , e o titular da Serur, ao acompanhar os pareceres que o precederam, assim se manifestou (peça 110) :
	"Trata-se de recurso de reconsideração (peça 92) , interposto por Bruno Gustavo Araújo Loureiro contra o Acórdão 4437/2020-TCU-Segunda Câmara - (peça 76, rel. Ministro Augusto Nardes) .
2. 	O acórdão recorrido julgou as presentes contas irregulares, sem imposição de débito ou de multa. Quanto ao débito, o Tribunal entendeu que houve o emprego de recursos em objeto diverso do pactuado, mas em benefício da população (§ 28 do voto de peça 77) . Tal fato justificaria a aplicação de multa, mas a sanção não foi aplicada, ante a prescrição da pretensão punitiva (§ 33 do voto) .
3. 	Sobre o tema, acompanho a conclusão do exame precedente, de que "no processo de tomada de contas especiais, sempre que a prescrição atingir a totalidade das irregularidades imputadas a um responsável, não se deve proceder ao julgamento de suas contas". Não obstante, são necessárias algumas considerações adicionais, para justificar esse entendimento.
4. 	A questão foi tratada de modo bastante aprofundado em parecer emitido pelo Procurador Sérgio Ricardo Costa Caribé nos autos do TC Processo 011.246/2016-2. Na citada manifestação, o representante do MPTCU defendeu a inadequação de o gestor ter contas julgadas irregulares com base em fatos prescritos, concluindo, em linhas gerais, que:
a)  nas prestações de contas ordinárias, a gestão como um todo abrange diversos atos (e não alguns fatos específicos, como na TCE) e o julgamento não pressupõe a existência de irregularidades. Logo, mesmo desconsiderando os fatos prescritos, as contas ordinárias devem ser julgadas, ainda que regulares com ressalvas;
b)  essa mesma premissa acarreta desfecho diverso em se tratando de tomadas de contas especiais, que têm finalidade específica e objeto bem mais delimitado, comparativamente às contas ordinárias. Em se tratando de TCE, as contas não devem ser julgadas se todos os fatos do processo tiverem sido alcançados pela prescrição.
5.	 É certo que na jurisprudência do TCU há precedentes na linha de que a prescrição da pretensão punitiva não impede que as contas sejam julgadas irregulares (a exemplo do Acórdão 676/2018-TCU-Plenário, relator Min. Benjamin Zymler) . Todavia, há também decisões em sentido diverso (indicados na manifestação do MPTCU, transcrita abaixo) , o que justifica o presente debate.
6. 	A essência da prescrição é a de impor um lapso temporal para que os fatos sejam certificados e, em função desse acertamento, sejam extraídas as consequências jurídicas cabíveis. Respeitada essa finalidade do instituto, não se mostra adequado extrair consequências jurídicas gravosas, como o julgamento pela irregularidade de contas, a partir de fatos prescritos. 
7. 	No particular, partilho do entendimento externado no citado parecer do MPTCU, que demonstrou a inadequação de o gestor ter contas julgadas irregulares, nessa hipótese, com base nos seguintes argumentos (grifou-se) :
'134. Em meu sentir, no caso de contas ordinárias, o reconhecimento da ocorrência da prescrição da pretensão de ressarcimento deve redundar na desconsideração daqueles atos e fatos - especificamente alcançados pela prescrição - no julgamento meritório da gestão. (...) .
142. Diferente tratamento deve ser dispensado, todavia, às contas daqueles que, ainda que não sejam gestores de órgãos ou entidades federais, causaram prejuízo aos cofres públicos (art. 71, inciso II, in fine, da Constituição) . No âmbito de uma tomada de contas especial, o reconhecimento da consumação da prescrição das pretensões de ressarcimento e sancionatória deve conduzir, de regra, ao arquivamento sem julgamento de mérito das contas, desde que a totalidade das parcelas que compõem o débito correspondam a atos e fatos alcançados pela prescrição. (...) 
149. Ademais, no caso da tomada de contas especial, uma vez que todos os atos estejam alcançados pela prescrição, diversamente do que ocorre com as tomadas e prestações de contas anuais, não se impõe o julgamento de mérito. Isso porque, não existe nas contas especiais o mesmo interesse público na avaliação e aperfeiçoamento da gestão pública. A TCE origina-se de irregularidade da qual decorre débito ou de irregularidades puníveis com outras sanções. Se todos esses aspectos forem alcançados pela prescrição, não subsistirá objeto a ser perseguido e, consequentemente, condições para o desenvolvimento válido e regular do processo (...) .
152. (...) A jurisprudência da Corte de Contas é abundante no que diz respeito ao arquivamento dos autos de processo de tomada de contas especial em virtude da ausência de débito e da inexistência de irregularidades ensejadoras de penalidades (v.g. Acórdão 10255/2019-TCU-Segunda Câmara, 1.883/2017-TCU-1ª Câmara, 6.670/2016-TCU-1ª Câmara e 7.757/2014-TCU-2ª Câmara) .'
8. 	Tal como defendido pelo MPTCU, entendo que, no caso de fatos alcançados pela prescrição: a) as contas ordinárias devem ser julgadas, mas sem a consideração, no juízo meritório, dos fatos prescritos; e b) no caso de tomada de contas especiais, não subsistirão condições para o desenvolvimento válido e regular do processo, que deverá ser arquivado.
9. 	Observo, por fim, que esse entendimento está em consonância com recente jurisprudência do Supremo Tribunal Federal, que determinou o trancamento de tomada de contas especial, ao constatar a ocorrência da prescrição (Reclamação 39497, DJe 02/07/2020) . 
10. 	Com essas considerações, acompanho o encaminhamento proposto no exame antecedente, manifestando-me pelo provimento do recurso, promovendo-se o arquivamento do processo, sem julgamento de mérito, com fundamento no art. 212 do regimento interno do TCU."
3.	Por fim, o Ministério Público junto ao TCU - MPTCU, ao referendar o encaminhamento uniforme sugerido pela unidade técnica, pronunciou-se nos seguintes termos (peça 111) :
	"Trata-se de tomada de contas especial instaurada pelo Fundo Nacional de Saúde - FNS, em desfavor do Sr. Bruno Gustavo Araújo Loureiro, ex-prefeito de Japaratinga/AL, em razão da não comprovação da boa e regular aplicação dos recursos federais recebidos por meio do Convênio 629/2005, cujo objeto era a aquisição de uma unidade móvel de saúde.
Nesta fase processual, analisa-se o recurso de reconsideração interposto pelo responsável contra o Acórdão 4437/2020-TCU-Segunda Câmara (peça 76) , o qual julgou irregulares as contas do ex-prefeito, sem imputação de débito e sem aplicação de multa, ante a prescrição da pretensão punitiva, conforme consignado nas instruções técnicas.
No referido Acórdão, ficou assentado que houve a aquisição de objeto diverso, mas em benefício da população, o que configurou desvio de objeto.
O Tribunal considerou que restou comprovada a aquisição de uma ambulância, em vez do veículo de transporte de equipe do Programa Saúde da Família, com base nos valores e data de aquisição coincidentes com a movimentação bancária, bem como o atesto por duas equipes de fiscalização do Ministério da Saúde da existência física do bem.
O relator do Acórdão condenatório concordou com o MPTCU de que não era possível atestar o nexo de causalidade entre a execução física e financeira. Apesar disso, entendeu que não houve inexecução do objeto, restando como irregular o desvio de objeto identificado.
Verifico que originalmente o objeto pactuado foi a aquisição de uma unidade móvel de saúde (peça 53, p. 9-11, 17-18 e 23-24) . Ocorre que o valor acertado não era suficiente para esse tipo de aquisição, o que levou a Prefeitura a solicitar a mudança do objeto do convênio com vistas a atender as equipes de saúde da família do município (peça 53, p. 35 e 39) .
Ou seja, em que pese tenha havido uma mudança de objeto, ao final, o veículo adquirido atendeu ao que foi previsto originalmente pelo convênio.
A unidade técnica ressalta que a mudança não autorizada na destinação de recursos do convênio constitui infração que justifica o julgamento das contas pela irregularidade, com a aplicação de multa.
Ocorre, como bem lembrou a unidade técnica, que a possibilidade de punição está prescrita, devendo ser revisto o julgamento das contas do responsável. Não restou caracterizado um débito e as demais irregularidades foram alcançadas pela prescrição, não sendo possível julgar irregulares as contas do responsável, como ocorreu.
Tal condenação não é inócua, já que impacta na situação eleitoral do ex-prefeito.
Assim, tendo em conta as ponderações realizadas pelo auditor instrutor (peça 108) , complementadas pelo despacho do Secretário (peça 110) , acompanho a conclusão de que quando a prescrição atingir a totalidade das irregularidades, nos casos em que há dano ao erário, não se deve proceder ao julgamento das contas.
Antes o exposto, este representante do Ministério Público de Contas manifesta-se de acordo com a proposta de encaminhamento à peça 108, p. 6, no sentido de conhecer e dar provimento ao recurso interposto pelo Sr. Bruno Gustavo Araújo Loureiro para, no mérito, tornar sem efeito o julgamento das contas indicado no subitem 9.1 do Acórdão 4437/2020-TCU-Segunda Câmara e posteriormente arquivar o presente feito, na forma do art. 212 do Regimento Interno do TCU."
É o Relatório.

Juarez da Rocha Acioli Netto (OAB/AL 8.213), Henrique Correia Vasconcellos (8.004/OAB-AL) e outros, representando Bruno Gustavo Araújo Loureiro.

Subprocurador-Geral Paulo Soares Bugarin.

RECURSO DE RECONSIDERAÇÃO TOMADA DE CONTAS ESPECIAL. CONVÊNIO. DESVIO DE OBJETO. PRESCRIÇÃO DA PRETENSÃO PUNITIVA. IRREGULARIDADE DAS CONTAS, SEM DÉBITO E SEM MULTA. IMPOSSIBILIDADE DE JULGAMENTO DO MÉRITO DE TOMADA DE CONTAS ESPECIAL, POR AUSÊNCIA DE PRESSUPOSTOS DE DESENVOLVIMENTO VÁLIDO E REGULAR DO PROCESSO, QUANDO OCORRIDA PRESCRIÇÃO DA TOTALIDADE DAS IRREGULARIDADES ATRIBUÍDAS AO RESPONSÁVEL. PROVIMENTO. INSUBSISTÊNCIA DO JUÍZO DE MÉRITO RECORRIDO. ARQUIVAMENTO SEM JULGAMENTO DO MÉRITO. Uma vez que a finalidade do processo de tomada de contas especial é a apuração de ocorrências irregulares determinadas e a eventual imputação de responsabilidade às pessoas nelas envolvidas, a inexistência de débito e a incidência de prescrição sobre todos os demais fatos em apuração acarretam inviabilidade de julgamento do mérito das contas especiais e reclamam seu arquivamento, por ausência de pressupostos de desenvolvimento válido e regular do processo.

TOMADA DE CONTAS ESPECIAL (TCE)

Secretaria de Recursos (Serur); Secretaria de Controle Externo de Tomada de Contas Especial (SecexTCE).

Atendidos os requisitos de admissibilidade, conheço do recurso de reconsideração interposto por Bruno Gustavo Araújo Loureiro, ex-Prefeito de Japaratinga/AL, contra o Acórdão 4437/2020-TCU-Segunda Câmara (Relator o Ministro Augusto Nardes) .
2.	A deliberação recorrida, em virtude da constatação da inexistência de dano ao erário e da ocorrência de prescrição da pretensão punitiva desta Corte, julgou irregulares as contas do ex-Prefeito, sem imputar-lhe débito ou multa, em razão de desvio de objeto na aplicação de recursos do Convênio 629/2005, por meio do qual o Fundo Nacional de Saúde transferiu R$ 25.000,00, em 30/08/2007, para aquisição de uma unidade móvel de saúde. Friso, por oportuno, que a citação do responsável se deu tão somente em razão da omissão de contas.
3.	A Secretaria de Recursos - Serur e o Ministério Público junto ao TCU - MPTCU analisaram e rejeitaram os argumentos recursais. Todavia, entenderam que, dada a finalidade da tomada de contas especial e ante a inexistência de qualquer prejuízo ao erário, a prescrição da pretensão punitiva inviabilizaria o julgamento do mérito das contas do recorrente, por ausência de pressupostos de desenvolvimento válido e regular do processo.
4.	Por tal motivo, em pareceres uniformes, a unidade técnica e o Ministério Público opinaram pelo provimento do apelo, a fim de ser tornado insubsistente o Acórdão recorrido e de ser arquivado este processo, nos termos do art. 212 do Regimento Interno.
5.	Pelas razões que passo a expor, acompanho tais propostas de encaminhamento.
6.	No âmbito desta Corte, o tema da prescrição das pretensões punitiva e ressarcitória do TCU tem sido objeto de discussão em períodos recentes.
7.	No tocante à pretensão punitiva, é de conhecimento de todos que, conforme entendimento firmado no Acórdão 1441/2016-TCU-Plenário, prescreve em 10 anos a possibilidade de aplicação de sanções por este Tribunal, nos termos do art. 205 do Código Civil.
8.	Já no que diz respeito à pretensão ressarcitória, também é de ciência geral que o Supremo Tribunal Federal - STF, ao apreciar o Recurso Extraordinário - RE 636.886, fixou, em repercussão geral, a tese de que "É prescritível a pretensão de ressarcimento ao erário fundada em acórdão de Tribunal de Contas" (Tema 899) .
9.	Entretanto, esta Corte tem se guiado pelo entendimento de que tal tese diz respeito à fase de execução judicial de deliberação do Tribunal de Contas, tanto assim que, para resolver o caso concreto em que foi delineada, foi necessária a utilização da Lei 6.830/1980, a Lei de Execuções Fiscais, diploma legal evidentemente inaplicável à fase que antecede a formação do título executivo extrajudicial, caracterizada pela atuação do órgão de controle externo até a prolação do acórdão.
10.	Assim, continuaria hígido o posicionamento fixado pelo STF, em 2008, no Mandado de Segurança - MS 26.210, oportunidade em que foi fixada a tese da imprescritibilidade das ações de ressarcimento ao erário, e na Súmula TCU 282, cujo conteúdo é no mesmo sentido.
11.	Anotadas tais preliminares, verifica-se que, no caso ora em foco, a deliberação recorrida afastou a existência de débito, já que, embora tenha ocorrido desvio de objeto, os recursos repassados pelo FNS foram empregados na aquisição de um veículo que, ainda que sem todas as características estipuladas no plano de trabalho, vinha sendo utilizado, em benefício da comunidade local, em atividades afetas às originalmente previstas.
12.	Não obstante tal desvio de objeto ser, em tese, passível de apenação com aplicação da multa do art. 58 da Lei 8.443/1992, a decisão ora atacada reconheceu a prescrição da pretensão punitiva do TCU, nos termos do Acórdão 1441/2016-TCU-Plenário.
13.	Apesar dessa peculiaridade e da inexistência de dano aos cofres públicos, ainda assim as contas do recorrente foram julgadas irregulares, sem imputação de qualquer tipo de sanção, pecuniária ou não.
14.	 Lembro, entretanto, que a tomada de contas especial, nos termos do art. 8º da Lei 8.443/1992, é um procedimento destinado, diante de indícios de prejuízo ao erário ou de conduta irregular de gestor público, a apurar fatos, a identificar responsáveis, a quantificar eventuais débitos e, como acrescenta a parte final do art. 2º da IN TCU 71/2012, a obter ressarcimento ao erário:
Lei 8.443/1992, art. 8º 
"Art. 8° Diante da omissão no dever de prestar contas, da não comprovação da aplicação dos recursos repassados pela União, na forma prevista no inciso VII do art. 5° desta Lei, da ocorrência de desfalque ou desvio de dinheiros, bens ou valores públicos, ou, ainda, da prática de qualquer ato ilegal, ilegítimo ou antieconômico de que resulte dano ao Erário, a autoridade administrativa competente, sob pena de responsabilidade solidária, deverá imediatamente adotar providências com vistas à instauração da tomada de contas especial para apuração dos fatos, identificação dos responsáveis e quantificação do dano."
IN TCU 71/2012, art. 2º
"Art. 2º. Tomada de contas especial é um processo administrativo devidamente formalizado, com rito próprio, para apurar responsabilidade por ocorrência de dano à administração pública federal, com apuração de fatos, quantificação do dano, identificação dos responsáveis e obter o respectivo ressarcimento."
15.	Assim, são pressupostos da instauração e da condução de tomada de contas especial as possibilidades de existência e de ressarcimento de dano e o comportamento irregular de gestor público.
16.	Note-se, ademais, que o exercício da jurisdição própria e específica desta Corte é limitado pela possibilidade de exame de fatos passíveis de serem por ela apreciados, o que, obviamente, exclui aqueles atingidos pela prescrição.
17.	Recorde-se, também, que o instituto da prescrição tem por finalidades assegurar a estabilidade de relações consolidadas pelo decurso do tempo e limitar a atuação persecutória do Estado, de forma a impedir que este venha a extrair, de situações albergadas por esse instituto, consequências jurídicas potencialmente adversas para os particulares.
18.	Acrescente-se que o art. 189 do Código Civil estipula que:
"Art. 189. Violado o direito, nasce para o titular a pretensão, a qual se extingue, pela prescrição, nos prazos a que aludem os arts. 205 e 206."
19.	Ademais, se adotado um ponto de vista sistêmico, não se coadunaria com o princípio da eficiência o prosseguimento da análise de um processo em que a atuação do Estado, já inviabilizada pela ocorrência da prescrição, acarretaria dispêndio de recursos sem qualquer possibilidade de obtenção de resultados práticos.
20.	Em tal cenário, não há como deixar de concluir que, em tomadas de contas especiais, se inexistente o débito e se verificada a ocorrência de prescrição, fica afastada a possibilidade de formulação, por esta Corte, de qualquer juízo de mérito acerca da conduta do administrador de recursos públicos, dada a ausência de pressupostos essenciais ao desenvolvimento válido e regular do processo. Torna-se incontornável, pois, o arquivamento do feito, nos termos do art. 212 do Regimento Interno:
"Art. 212. O Tribunal determinará o arquivamento do processo de prestação ou de tomada contas, mesmo especial, sem julgamento do mérito, quando verificar a ausência de pressupostos de constituição e de desenvolvimento válido e regular do processo."
21.	Essa é a situação existente no processo em exame. Assim, uma vez que o acórdão recorrido concluiu pela inexistência de débito e pela prescrição da pretensão punitiva desta Corte com relação às condutas irregulares apuradas, tem-se que não seria possível a formulação de qualquer juízo sobre o mérito daquelas condutas.
22.	Dessa maneira, deve ser dado provimento ao apelo em foco, nos termos propostos pela Serur e pelo MPTCU, a fim de que seja tornado insubsistente o julgamento efetuado pela deliberação recorrida e de que seja promovido o arquivamento deste processo, ante a ausência de pressupostos para seu desenvolvimento válido e regular.
23.	Tal encaminhamento, aliás, como bem lembrou o titular da Serur, é consentâneo com o decidido pelo STF na Reclamação 39.497, oportunidade em que foi determinado o trancamento de tomada de contas especial diante da incidência de prescrição sobre os fatos nela apurados (https://stf.jusbrasil.com.br/jurisprudencia/882698838/reclamacao-rcl-39497-df-distrito-federal-0087528-8520201000000) .
24.	Registre-se, ainda, que o entendimento que ora se defende aplica-se tão somente à tomada de contas especial em que foi descaracterizada a existência de qualquer débito e, concomitantemente, ficou constatada a ocorrência de prescrição da atuação estatal com respeito a todos os fatos tratados no respectivo processo.
25.	Em processos de tomada e de prestação de contas anuais, contudo, não há qualquer óbice ao julgamento de mérito, ainda que verificada a existência simultânea das duas condições acima enumeradas.
26.	Em feitos de tal natureza, o que se busca é averiguar a regularidade da gestão como um todo, que abrange todos os fatos nela englobados - e não fatos específicos, como é o caso das tomadas de contas especiais. Também não existe em tais processos o pressuposto da existência de irregularidades - imprescindível no caso de tomadas de contas especial. E, finalmente, almeja-se nas contas anuais, precipuamente, não sancionar maus gestores ou obter ressarcimento de débito - como ocorre na tomada de contas especial - mas conferir transparência e publicidade à gestão e formular eventuais orientações destinadas a aprimorá-la.
27.	Desse modo, se, no exame de contas anuais, forem constatados fatos irregulares atingidos por prescrição, ainda assim tais contas deverão ter seu mérito julgado, apenas com o cuidado de que tais ocorrências sejam desconsideradas na formação do juízo.
28.	Em síntese, quando houver fatos atingidos por prescrição: (i) as tomadas e prestações de contas relativas à gestão anual devem ter seu mérito apreciado, sem, contudo, serem levados em conta, nesse juízo, os fatos prescritos; e (ii) as tomadas de contas especiais devem ser arquivadas sem julgamento de mérito, ante a ausência de pressupostos de desenvolvimento válido e regular do processo, salvo se remanescerem outras ocorrências não prescritas.
	Com essas observações, acolho os pareceres e voto pela adoção da minuta de Acórdão que trago a este Colegiado.
TCU, Sala das Sessões, em 3 de agosto de 2021.
JORGE OLIVEIRA 
Relator